臺灣臺中地方法院民事判決　九十年度重訴字第一一九一號
　　原　　　告　林美伶
　　　　　　　　林張阿美
　　　　　　　　梁金桂
　　被　　　告　台中商業銀行股份有限公司
　　法定代理人　乙○○
　　訴訟代理人　甲○○
右當事人間第三人異議之訴事件，本院判決如左：
    主    文
原告之訴駁回。
訴訟費用由原告林美伶、林張阿美負擔三分之二，餘由原告林美伶、梁金柱負擔。
    事    實
甲、原告方面：
  一、聲明：求為判決（一）鈞院九十年度執八字第二七一七七號強制執行事件就原
      告林美伶、林張阿美之財產所實施之執行程序應予撤銷。（二）確認原告林美
      伶、林張阿美就坐落台中縣后里鄉○○○段二九二－六地號，地目建，面積七
      六平方公尺，原告林美伶應有部分八十分之三十二、原告林張阿美應有部分八
      十分之十六及其上建物建號二三五二號門牌號碼坐落台中縣后里鄉○○街七八
      巷三弄四號，原告林美伶應有部分五分之二、原告林張阿美應有部分五分之一
      ，於民國八十五年一月五日設定登記予被告之本金最高限額抵押權新台幣三百
      八十萬元所擔保之債權不存在。（三）確認原告林美伶、梁金柱就坐落同段二
      九一－二五地號，地目建，面積一五六平方公尺及其上建物門牌號碼坐落台中
      縣后里鄉○○街五十五號，原告林美伶應有部分四百分之二四六、原告梁金柱
      應有部分四百分之一０五，於八十五年一月五日設定登記予被告之本金最高限
      額抵押權新台幣四百六十萬元所擔保之債權不存在。
  二、陳述：
  （一）按「所謂最高限額之抵押契約，係指所有人提供抵押物，與債權人訂立在一
        定金額之限度內，擔保現在已發生及將來可能發生之債權之抵押權設定契約
        而言。此種抵押權所擔保之債權，除訂約時已發生之債權外，即將來發生之
        債權，在約定限額之範圍內，亦為抵押權效力所及。雖抵押權存續期間內已
        發生之債權，因清償或其他事由而減少或消滅，原訂立之抵押契約依然有效
        ，嗣後在存續期間內陸續發生之債權，債權人仍得對抵押物行使權利，此種
        抵押契約如未定存續期間，其性質與民法第七百五十四條第一項所定就連續
        發生之債務為保證而未定有期限之保證契約相似，類推適用同條項規定，抵
        押人固得隨時通知債權人終止抵押契約，對於終止契約後發生之債務，不負
        擔保責任。反之，此種抵押契約約定有存續期間者，訂立契約之目的，顯在
        擔保存續期間內所發生之債權，凡在存續期間所發生之債權，皆為抵押權效
        力所及，於存續期間屆滿前所發生之債權，債權人在約定限額範圍內，對於
        抵押物均享有抵押權，除債權人拋棄為其擔保之權利外，自無許抵押人於抵
        押權存續期間屆滿前，任意終止此種契約。縱令嗣後所擔保之債權並未發生
        ，僅債權人不得就未發生之債權實行抵押權而已，非謂抵押人得於存續期間
        屆滿前終止契約而享有請求塗銷抵押設定登記之權利」，最高法院六十六年
        度台上字第一０九七號著有判例。依上開判例意旨，抵押權擔保之債權未發
        生，則債權人不得實行抵押權甚明。
  （二）本件抵押權設定契約書上所載義務人兼債務人為原告林張阿美、林美伶、梁
        金柱及訴外人徐國華等各以其持分設定抵押權予被告，既係各自以其應有部
        分擔保自己向被告借得之款項，顯然各個債務及抵押權之物上保證均係各自
        獨立，互不連保甚明。而查原告林美伶、林張阿美、梁金柱均未自被告借取
        任何款項，被告竟以訴外人即共有人徐國華曾積欠十億元為由，以該債權對
        原告之所有前開不動產實行抵押權，不無有利用訴訟詐欺取財之嫌，是原告
        自得請求確認上開抵押權所擔保之債權不存在。又本件原告既未積欠被告債
        務，則鈞院九十年執八字第二七一七七號強制執行事件對原告之財產所實施
        之執行程序即不合法，爰依強制執行法第十四條規定訴請撤銷該執行程序。
        為此，提起本訴。
  （三）本件抵押權設定契約書上，明載均以原告個人為義務人兼債務人，訴外人徐
        國華部分亦係義務人兼債務人，原告部分既未加入訴外人徐國華為債務人，
        且又以原告各自之應有部分為設定抵押權之標的，因之，原告擔保者係個人
        之債務，並未及於訴外人徐國華部分。本件原告之不動產既未擔保訴外人徐
        國華之債務，且非訴外人徐國華之連帶保證人，被告竟以訴外人徐國華積欠
        之債務，對原告之不動產實行抵押權，於法即有未合，況抵押權設定契約書
        中原告並未為訴外人徐國華之連帶保證人記載，是更宜認定原告不須對訴外
        人徐國華之債務負責。
  三、證據：提出抵押權設定契約書二份、本院中院洋民執八字第二七一七七號函一
      件、九十年拍字第二四三七號民事裁定一件、
乙、被告方面：
      被告未於最後言詞辯論期日到場，惟據其以前到場所為之聲明及陳述如左：
  一、聲明：求為判決駁回原告之訴。
  二、陳述：
  （一）訴外人徐國華及原告林美伶、林張阿美各以其就坐落台中縣后里鄉○○○段
        二九二－六地號土地，地目建，面積七六平方公尺，及其上建物建號二三五
        二號門牌號碼坐落台中縣后里鄉○○街七八巷三弄四號之應有部分為擔保被
        告對於訴外人徐國華及原告林美伶、林張阿美之債權，而設定本金最高限額
        抵押權三百八十萬元予被告，存續期間自八十四年十二月二十七日起至一百
        十四年十二月二十六日止，並於八十五年一月五日完成設定登記，訴外人徐
        國華嗣將其應有部分移轉予訴外人徐國興。另訴外人徐國華及原告林美伶、
        梁金柱亦各以其就坐落同段二九一－二五地號土地，地目建，面積一五六平
        方公尺及其上建物門牌號碼坐落台中縣后里鄉○○街五十五號之應有部分，
        為擔保被告對訴外人徐國華及原告林美伶、梁金柱之債權，而設定本金最高
        限額抵押權四百六十萬元予被告，存續期間自八十四年十二月二十七日起至
        一百十四年十二月二十六日止，並於八十五年一月五日完成設定登記。嗣訴
        外人徐國華於八十七年十一月十九日與訴外人中太建設股份有限公司向被告
        借款十億元，且為擔保該借款，乃由訴外人中太建設股份有限公司、徐國華
        、徐國祥、陳美麗共同簽發發票日為八十七年十一月十九日之同額本票乙紙
        ，並經被告取得鈞院八十八年度票字第一０四七０號本票裁定及其確定證明
        後，進而持以聲請強制執行，然未獲清償，而由鈞院另核發給債權憑證，迄
        金仍未獲清償，為此，乃再聲請執行拍賣抵押物以資抵償。
  （二）依本件抵押權設定契約書之記載，咸以「徐國華、梁金柱、林美伶」及「徐
        國華、林美伶、林張阿美」為「義務人兼債務人」，即各三人中有一人或二
        人或三人為債務人時，各該三人即成為上開債務人之義務人（即抵押人）。
        原告所稱渠等各就其應有部分設定本金最高限額抵押權，係各自以其應有部
        分擔保自己向被告之借款債務，顯然各個債務及抵押權之物上保證均係各自
        獨立，互不連保云云，應屬誤會。茍原告係各以其應有部分設定系爭抵押權
        ，以擔保自己向被告之借款債務，應以其應有部分分別設定抵押權始為正辦
        。故原告之主張顯非可採。
  三、證據：提出本院八十九年民執八字第六二七七號債權憑證、土地登記謄本二份
      、建物登記謄本二份為證。
    理    由
一、按訴狀送達後，原告不得將原訴變更或追加他訴。但擴張或減縮應受判決事項之
    聲明者，不在此限，民事訴訟法第二百五十五條第一項第三款定有明文。本件原
    告於訴訟進行中，表示不請求判決命被告不得執本院九十年度拍字第二四三七號
    拍賣抵押物之裁定對原告所有之系爭抵押物為強制執行，核係減縮應受判決事項
    之聲明，依上開規定，並無不合，自應准許之，合先敘明。又被告經合法通知無
    正當理由未於最後言詞辯論期日到場，核無民事訴訟法第三百八十六條所列情形
    ，爰依原告之聲請，由其一造辯論而為判決。
二、原告主張本件抵押權設定契約書上所載義務人兼債務人為原告林張阿美、林美伶
    、梁金柱及訴外人徐國華等各以其應有部分設定抵押權予被告，係各自以其應有
    部分擔保自己向被告借款之債務，亦即各個債務及抵押權之物上保證均係各自獨
    立，互不連保。而原告林美伶、林張阿美、梁金柱均未曾向被告借取任何款項，
    被告竟以訴外人即共有人徐國華曾積欠十億元為由，以該債權對原告之所有前開
    不動產實行抵押權，是原告自得請求確認上開抵押權所擔保之債權不存在。又原
    告既未積欠被告債務，則鈞院九十年執八字第二七一七七號強制執行事件對原告
    之前開抵押之應有部分所實施之執行程序即不合法，爰依強制執行法第十四條規
    定訴請撤銷該執行程序，爰訴請判決如聲明所示。
三、被告則辯稱本件抵押權設定契約書均記載「徐國華、梁金柱、林美伶」及「徐國
    華、林美伶、林張阿美」為「義務人兼債務人」，即各三人中有一人或二人或三
    人為債務人時，各該三人即成為上開債務人之抵押人。茍原告係各以其應有部分
    設定系爭抵押權，以擔保自己向被告之借款債務，應以其應有部分分別設定抵押
    權始為正辦等語。
四、經查，訴外人徐國華及原告林美伶、林張阿美各以其就坐落台中縣后里鄉○○○
    段二九二－六地號土地，地目建，面積七六平方公尺，及其上建物建號二三五二
    號門牌號碼坐落台中縣后里鄉○○街七八巷三弄四號之應有部分，設定本金最高
    限額抵押權三百八十萬元予被告，存續期間自八十四年十二月二十七日起至一百
    十四年十二月二十六日止，並於八十五年一月五日完成設定登記，其債務人兼義
    務人為徐國華、林美伶、林張阿美，訴外人徐國華嗣將其應有部分移轉予訴外人
    徐國興。另訴外人徐國華及原告林美伶、梁金柱亦各以其就坐落同段二九一－二
    五地號土地，地目建，面積一五六平方公尺及其上建物門牌號碼坐落台中縣后里
    鄉○○街五十五號之應有部分，設定本金最高限額抵押權四百六十萬元予被告，
    存續期間自八十四年十二月二十七日起至一百十四年十二月二十六日止，並於八
    十五年一月五日完成設定登記，其債務人兼義務人為徐國華、林美伶、梁金柱等
    情，為兩造所不爭執，且有原告提出之抵押權設定契約書二份及被告提出之土地
    登記謄本二份、建物登記謄本二份可稽，應堪信為真實。
五、按為同一債權之擔保，於數不動產上設定抵押權，而未限定各個不動產所負擔之
    金額者，抵押權人得就各個不動產賣得之價金，受債權全部或一部之清償，為民
    法第八百七十五條所明定。又抵押權為不動產物權，非經登記，不生效力，故抵
    押權之範圍須依登記之內容為準。本件原告林美伶、林張阿美及訴外人徐國華各
    以其就台中縣后里鄉○○○段二九二－六地號土地及其上建物（以下稱：不動產
    一）之應有部分，設定本金最高限額抵押權三百八十萬元予被告，債務人為徐國
    華、林美伶、林張阿美。及原告林美伶、梁金柱及訴外人徐國華各以其就坐落同
    段二九一－二五地號土地，及其地上建物（以下稱：不動產二）之應有部分，設
    定本金最高限額抵押權四百六十萬元予被告，債務人為徐國華、林美伶、梁金柱
    ，既均未將各抵押人之應有部分分別以自己為債務人設定抵押權，且依上開抵押
    權設定契約書及土地、建物登記謄本之記載，未特別註明係由各共有人分別以其
    應有部分擔保各自之債務，可知，不動產一各共有人之應有部分係共同擔保訴外
    人徐國華、原告林美伶、林張阿美之債務，不動產二各共有人之應有部分係共同
    擔保訴外人徐國華、原告林美伶、梁金柱之債務。易言之，原告林美伶、林張阿
    美及訴外人徐國華中一人或數人共同之債務即為不動產一之抵押權效力所及，而
    訴外人徐國華、原告林美伶、梁金柱中一人或數人共同之債務為不動產二之抵押
    權效力所及。是原告主張本件抵押權設定契約書上所載義務人兼債務人為原告林
    張阿美、林美伶、梁金柱及訴外人徐國華等各以其應有部分設定抵押權予被告，
    係各自以其應有部分擔保自己向被告借款之債務，亦即各個債務及抵押權之物上
    保證均係各自獨立，互不連保云云，顯不可採。再觀諸卷附抵押權設定契約及土
    地、建物登記謄本，亦未註明各抵押人應有部分應分擔之金額，依首開規定，抵
    押權人得就各個抵押人之應有部分賣得之價金，受債權全部或一部之清償。
六、被告辯稱訴外人徐國華於八十七年十一月十九日與訴外人中太建設股份有限公司
    向被告借款十億元，且為擔保該借款，乃由訴外人中太建設股份有限公司、徐國
    華、徐國祥、陳美麗共同簽發發票日為八十七年十一月十九日之同額本票乙紙，
    並經被告取得鈞院八十八年度票字第一０四七０號本票裁定及其確定證明後，進
    而持以聲請強制執行，然未獲清償，而由鈞院另核發給債權憑證，迄金仍未獲清
    償，為此，乃再聲請執行拍賣抵押物以資抵償等情，為原告所不爭執，應堪認係
    真正。則系爭二抵押權所擔保之債權，應屬存在。被告持上開執行名義，聲請本
    院以九十年度執八字第二七一七七號強制執行原告林美伶、林張阿美就不動產一
    之應有部分，核無不合，是原告林美伶、林張阿美依強制執行法第十四條規定，
    訴請撤銷該執行程序，洵無理由，應予駁回。
七、而原告林美伶、林張阿美及訴外人徐國華中一人或數人共同之債務為不動產一之
    抵押權效力所及，訴外人徐國華、原告林美伶、梁金柱中一人或數人共同之債務
    為不動產二之抵押權效力所及，已如前述。則訴外人徐國華積欠被告之借款債務
    ，自屬上開二抵押權所擔保之範圍。從而，原告林美伶、林張阿美訴請確認渠等
    就不動產一之應有部分設定本金最高限額抵押權所擔保之債權不存在，及原告林
    美伶、梁金柱請求確認渠等就不動產二之應有部分設定本金最高限額抵押權所擔
    保之債權不存在，均無理由，亦應駁回之。
八、結論：原告之訴為無理由，依民事訴訟法第三百八十五條第一項前段、第七十八
    條、第八十五條第一項判決如主文。
中　　　華　　　民　　　國　　九十一　　年　　　三　　　月　　二十八　　日
                                    臺灣臺中地方法院民事第一庭
~B法　　　官　許文碩
右為正本係照原本作成
如不服本判決，應於判決送達後二十日內，向本院提出上訴狀。
中　　　華　　　民　　　國　　九十一　　年　　　三　　　月　　二十八　　日
~B法院書記官
